ACORDAO-COMPLETO-2404405

ACÓRDÃO 4406/2020 ATA 11/2020 - SEGUNDA CÂMARA

VISTA, relatada e discutida esta tomada de contas especial, instaurada pelo então Ministério da Justiça em desfavor de José Eduardo da Silva Batista, presidente da Casa de Cultura da Comunidade Negra de Goiânia e Goiás, que responde de forma solidária pelo débito, em razão da impugnação parcial das despesas no âmbito do Convênio 23/2006 - Siafi 567290.
ACORDAM os ministros do Tribunal de Contas da União, reunidos em sessão da 2ª Câmara, ante as razões expostas pela relatora, e com fundamento nos arts. 1º, inciso I, 12, § 3º, 16, inciso III, alíneas "a" e "d" e § 3º, 19, 23, inciso III, 26 e 28, incisos I e II, da Lei 8.443/1992 c/c os arts. 214, inciso III, alínea "a", e 215 a 217 do Regimento Interno, em: 
9.1. considerar revéis José Eduardo da Silva Batista e Casa de Cultura da Comunidade Negra de Goiânia e Goiás;
9.2. julgar irregulares as contas de José Eduardo da Silva Batista e de Casa de Cultura da Comunidade Negra de Goiânia e Goiás;
9.3. condená-los, solidariamente, ao recolhimento aos cofres do Tesouro Nacional dos débitos indicados a seguir, atualizados monetariamente e acrescidos de juros de mora das datas indicadas até o pagamento, descontando-se os valores já satisfeitos:
	DATA DA OCORRÊNCIA 
	VALOR ORIGINAL (R$) 

	31/1/2007
	1.900,44

	31/1/2007
	4.024,90

	9/10/2006
	46.000,00

	16/10/2006
	17.000,00

	27/10/2006
	4.500,00

	27/10/2006
	7,80

	22/2/2007
	453,27

	22/2/2007
	252,91

	9/10/2006
	421,79

	17/4/2008
	162,60 (crédito) 

	17/5/2010
	605,28 (crédito) 

9.4. fixar prazo de 15 (quinze) dias, a contar das notificações, para comprovação, perante o Tribunal, do recolhimento da dívida acima imputada;
9.5. autorizar a cobrança judicial da dívida, caso não atendidas as notificações;
9.6. autorizar o pagamento da dívida em até 36 (trinta e seis) parcelas mensais consecutivas, caso venha a ser solicitado pelos responsáveis antes do envio do processo para cobrança judicial;
9.7. fixar o vencimento da primeira parcela em 15 (quinze) dias, a contar do recebimento das notificações, e o das demais a cada 30 (trinta) dias, com incidência dos respectivos encargos legais sobre o valor de cada prestação; 
9.8. alertar aos responsáveis que a inadimplência de qualquer parcela acarretará vencimento antecipado do saldo devedor;
9.9. dar ciência desta deliberação aos responsáveis e ao procurador-chefe da Procuradoria da República no Estado de Goiás.

Tomada de Contas Especial instaurada em razão da impugnação parcial das despesas em convênio.

Segunda Câmara

entidades/órgãos do Governo do Estado de Goiás.

3. Responsáveis: Casa de Cultura da Comunidade Negra de Goiânia e Goiás (CNPJ 04.510.156/0001-73) e José Eduardo da Silva Batista (CPF XXX.007.251-XX).
3.1. Interessado: Ministério da Justiça (extinto).

13.1. Ministros presentes: Augusto Nardes (na Presidência), Aroldo Cedraz, Raimundo Carreiro e Ana Arraes (Relatora).
13.2. Ministros-Substitutos presentes: Marcos Bemquerer Costa e André Luís de Carvalho.

ACORDAO-COMPLETO-2523040

Acórdão 3119/2023 - Segunda Câmara

ANA ARRAES

Adoto como relatório a instrução da unidade técnica, a qual contou com a anuência de seu corpo dirigente e do Ministério Público junto ao TCU:
	"INTRODUÇÃO
1.	Trata-se de Tomada de Contas Especial instaurada pelo Ministério da Justiça, em desfavor do Sr. José Eduardo da Silva Batista, presidente Casa de Cultura da Comunidade Negra de Goiânia e Goiás - Cacune, que responde de forma solidária pelo débito, em razão da impugnação parcial das despesas no âmbito do Convênio 23/2006 - Siafi 567290 (peça 2, p. 218-238) , celebrado entre o referido Ministério e a entidade em epígrafe, e que tinha por objeto o 'fortalecimento institucional das Comunidades Remanescentes dos Quilombos do Estado de Goiás', conforme plano de trabalho (peça 2, p. 30-40) . 
HISTÓRICO	
2.	O Convênio 23/2006 foi firmado no valor total de R$ 132.000,00, sendo R$ 120.000,00, à conta da concedente e R$ 12.000,00, referentes à contrapartida do convenente. Teve vigência de 4/9/2006 a 31/1/2007 (peça 2, p. 294) . Os recursos foram liberados, por meio da Ordem Bancária 2006OB900094, datada de 5/10/2006 (peça 2, p. 288) . 
3.	A prestação de contas e complementações enviadas por meio dos documentos (peças 3-6 e  7, p. 1-271) foram analisadas por meio do Parecer Financeiro 14/2015/COTV/GEOFT/SEPLAN/SEPRIR (peça 6, p. 262-276) ; Parecer Final 9/2017/COTV/GEOFT/SEPLAN/SEPRIR/PR (peça 7, p. 288-297) ; e Relatório Final 23/2017/CCONTAB/SPO/SE (peça 7, p. 317-321) .
4.	Os fundamentos para a instauração da Tomada de Contas Especial, conforme apontado no Relatório Final 23/2017/CCONTAB/SPO/SE (peça 7, p. 320) foram:
a. Realização de saques na conta corrente do convênio;
b. Não aplicação dos recursos no mercado financeiro;
c. Não comprovação da utilização de parte da contrapartida;
d. Documentos de liquidação com datas e valores registrados que não coincidem com a movimentação bancária, além da ausência de atesto de recebimento, de identificação do projeto e/ou número do convênio firmado com a SEPPIR;
e. Pagamento de multas, tributos e juros sobre tributos pagos; e
f. Pagamentos de tarifas e taxas bancárias, além da CPMF.
5.	Por meio das comunicações constantes das peças 2, p. 366-371, 378-379, 380-381, 388, 392-393, 396-401 e 7, p. 298-299, o Ministério da Justiça notificou o responsável das irregularidades que macularam a aprovação de suas contas. Contudo, o agente não promoveu a devolução dos recursos repassados aos cofres públicos nem apresentou novas justificativas após a efetivação das referidas notificações. Com relação à entidade convenente, não foram localizadas nestes autos eventuais comunicações a ela endereçadas.
6.	Diante da reprovação da prestação de contas do convênio sob exame e da não devolução dos recursos repassados, instaurou-se a tomada de contas especial. Com efeito, no Relatório Final de TCE 23/2017, concluiu-se que o prejuízo importaria no valor de R$ 237.762,57, imputando-se a responsabilidade ao Sr. José Eduardo da Silva Batista, solidariamente, com a entidade convenente (peça 7, p. 317-320) .
7.	O Relatório de Auditoria 382/2018 da Controladoria Geral da União (peça 12, p. 1-6) também chegou às mesmas conclusões (com exceção da quantificação do débito) . Após serem emitidos o Certificado de Auditoria, o Parecer do Dirigente e o Pronunciamento Ministerial (peças 12, p. 7-9 e 10) , o processo foi remetido a esse Tribunal.
8.	Na instrução antecedente (peça 14) , analisando-se os documentos nos autos, concluiu-se pela necessidade de realização de citação solidária, nos termos dos arts. 10, § 1º e 12, inciso II, da Lei 8.443/1992, c/c o art. 202, inciso II, e §1º, do Regimento Interno/TCU c/c a Súmula TCU 286, do Sr. José Eduardo da Silva Batista (CPF XXX.007.251-XX) e da Casa de Cultura da Comunidade Negra de Goiânia e Goiás - Cacune (CNPJ 04.510.156/0001-73) :
Ocorrência: Não comprovação, por meio de documentação idônea, da boa e regular aplicação dos recursos públicos recebidos no âmbito do Convênio 23/2006 - Siafi 567290 (peça 2, p. 218-238) , concernentes nas irregularidades constantes Relatório Final 23/2017/CCONTAB/SPO/SE (peça 7, p. 317-321) .
Débito:
	DATA DA OCORRÊNCIA 
	VALOR ORIGINAL (R$) 

	31/1/2007
	1.900,44

	31/1/2007
	4.024,90

	9/10/2006
	46.000,00

	16/10/2006
	17.000,00

	27/10/2006
	4.500,00

	27/10/2006
	7,80

	22/2/2007
	453,27

	22/2/2007
	252,91

	9/10/2006
	421,79

	17/4/2008
	162,60 (crédito) 

	17/5/2010
	605,28 (crédito) 

	                         Valor atualizado do débito em 22/8/2018: R$ 144.520,46 (peça 13) .
Responsáveis: José Eduardo da Silva Batista (CPF XXX.007.251-XX) e Casa de Cultura da Comunidade Negra de Goiânia e Goiás - Cacune (CNPJ 04.510.156/0001-73) . 
Conduta do Sr. José Eduardo da Silva Batista:	
I) Não apresentar a documentação necessária para a comprovação da boa e regular aplicação dos recursos públicos federais repassados no âmbito do Convênio 23/2006 - Siafi 567290 (peça 2, p. 218-238) , de forma a elidir as irregularidades consistentes na realização de saques na conta corrente do convênio; não aplicação dos recursos no mercado financeiro; documentos de liquidação com datas e valores registrados que não coincidem com a movimentação bancária, além da ausência de atesto de recebimento, de identificação do projeto e/ou número do convênio firmado com a SEPPIR; pagamento de multas, tributos e juros sobre tributos pagos; e pagamentos de tarifas e taxas bancárias, conforme preconizado no Relatório Final 23/2017/CCONTAB/SPO/SE (peça 7, p. 320) .
Conduta da Casa de Cultura da Comunidade Negra de Goiânia e Goiás - Cacune:
II) Não apresentar a documentação necessária para a comprovação da boa e regular aplicação dos recursos públicos federais repassados no âmbito do Convênio 23/2006 - Siafi 567290  (peça 2, p. 218-238) , de forma a elidir as irregularidades consistentes na realização de saques na conta corrente do convênio; não aplicação dos recursos no mercado financeiro; documentos de liquidação com datas e valores registrados que não coincidem com a movimentação bancária, além da ausência de atesto de recebimento, de identificação do projeto e/ou número do convênio firmado com a SEPPIR; pagamento de multas, tributos e juros sobre tributos pagos; e pagamentos de tarifas e taxas bancárias, conforme preconizado no Relatório Final 23/2017/CCONTAB/SPO/SE (peça 7, p. 320) . A entidade convenente responde solidariamente com seus administradores pelos danos causados ao erário na aplicação desses recursos (Súmula 286) .
9.	Em cumprimento ao pronunciamento da unidade (peça 16) , foram efetuadas as citações dos responsáveis, conforme demonstrado no quadro abaixo:
	Sr. José Eduardo da Silva Batista

	Ofício/Edital
	Data do ofício/edital
	Data de Recebimento do Ofício/publicação DOU
	Nome do Recebedor do Ofício
	Observação
	Fim do Prazo para defesa

	Ofício 2757/2018-TCU/Secex-TCE (peça 19) .
	5/11/2018
	24/12/2018
	Manoel José de Queiroz
	AR (peça 21) 
	9/1/2019

	Casa de Cultura da Comunidade Negra de Goiânia e Goiás - Cacune

	Ofício 2758/2018-TCU/Secex-TCE (peça 20) .
	5/11/2018
	-
	-
	De acordo com o AR, o ofício foi devolvido - ausente (peças 22-23) .
	-

	Ofício 2253/2019-TCU/Secex-TCE (peça 24) .
	6/5/2019
	-
	-
	De acordo com o AR, o ofício foi devolvido - ausente (peça 25) .
	-

	Ofício 9447/2019-TCU/Secex-TCE (peça 28) .
	19/10/2019
	28/10/2019
	Manoel José de Queiroz
	AR (peça 29) 
	12/11/2019

	Edital 192/2019-TCU/Secex-TCE (peça 27) .
	19/10/2019
	22/10/2019
	-
	Optou-se pelo edital, por conta do insucesso nas tentativas de citação por meio de ofícios (peças 20 e 24) .
	6/11/2019

10.	Transcorrido o prazo regimental, o Sr. José Eduardo da Silva Batista (CPF XXX.007.251-XX) e a Casa de Cultura da Comunidade Negra de Goiânia e Goiás - Cacune (CNPJ 04.510.156/0001-73) permaneceram silentes, devendo ser considerados revéis, nos termos do art. 12, §3º, da Lei 8.443/1992.
EXAME TÉCNICO
Da validade das notificações
11.	Preliminarmente, cumpre tecer breves considerações sobre a forma como são realizadas as comunicações processuais no TCU. A esse respeito, destacam-se o art. 179, do Regimento Interno do TCU (Resolução 155, de 4/12/2002) e o art. 4º, inciso III, § 1º, da Resolução TCU 170, de 30 de junho de 2004, in verbis:
Art. 179. A citação, a audiência ou a notificação, bem como a comunicação de diligência, farse-ão:
I - mediante ciência da parte, efetivada por servidor designado, por meio eletrônico, fac-símile, telegrama ou qualquer outra forma, desde que fique confirmada inequivocamente a entrega da comunicação ao destinatário;
II - mediante carta registrada, com aviso de recebimento que comprove a entrega no endereço do destinatário;
III - por edital publicado no Diário Oficial da União, quando o seu destinatário não for localizado
 (...) 
Art. 3º As comunicações serão dirigidas ao responsável, ou ao interessado, ou ao dirigente de órgão ou entidade, ou ao representante legal ou ao procurador constituído nos autos, com poderes expressos no mandato para esse fim, por meio de:
I - correio eletrônico, fac-símile ou telegrama;
II - servidor designado;
III - carta registrada, com aviso de recebimento;
IV - edital publicado no Diário Oficial da União, quando o seu destinatário não for localizado, nas hipóteses em que seja necessário o exercício de defesa'.
Art. 4º. Consideram-se entregues as comunicações:
I - efetivadas conforme disposto nos incisos I e II do artigo anterior, mediante confirmação da ciência do destinatário;
II - realizadas na forma prevista no inciso III do artigo anterior, com o retorno do aviso de recebimento, entregue comprovadamente no endereço do destinatário;
III - na data de publicação do edital no Diário Oficial da União, quando realizadas na forma prevista no inciso IV do artigo anterior.
§ 1º O endereço do destinatário deverá ser previamente confirmado mediante consulta aos sistemas disponíveis ao Tribunal ou a outros meios de informação, a qual deverá ser juntada ao respectivo processo.
	(...) 
12.	Bem se vê, portanto, que a validade da citação via postal não depende de que o aviso de recebimento seja assinado pelo próprio destinatário da comunicação, o que dispensa, no caso em tela, a entrega do AR em 'mãos próprias'. A exigência da norma é no sentido de o Tribunal verificar se a correspondência foi entregue no endereço correto, residindo aqui a necessidade de certeza inequívoca. 
13.	Não é outra a orientação da jurisprudência do TCU, conforme se verifica dos julgados a seguir transcritos:
São válidas as comunicações processuais entregues, mediante carta registrada, no endereço correto do responsável, não havendo necessidade de que o recebimento seja feito por ele próprio (Acórdão 3648/2013-TCU-Segunda Câmara, Relator Ministro JOSÉ JORGE) ;
É prescindível a entrega pessoal das comunicações pelo TCU, razão pela qual não há necessidade de que o aviso de recebimento seja assinado pelo próprio destinatário. Entregandose a correspondência no endereço correto do destinatário, presume-se o recebimento da citação. (Acórdão 1019/2008-TCU-Plenário, Relator Ministro BENJAMIN ZYMLER) ;
As comunicações do TCU, inclusive as citações, deverão ser realizadas mediante Aviso de Recebimento - AR, via Empresa Brasileira de Correios e Telégrafos, bastando para sua validade que se demonstre que a correspondência foi entregue no endereço correto. (Acórdão 1526/2007-TCU-Plenário, Relator Ministro AROLDO CEDRAZ) .
14.	A validade do critério de comunicação processual do TCU foi referendada pelo Supremo Tribunal Federal, nos termos do julgamento do MS-AgR 25.816/DF, por meio do qual se afirmou a desnecessidade da ciência pessoal do interessado, entendendo-se suficiente a comprovação da entrega do 'AR' no endereço do destinatário:
EMENTA: AGRAVO REGIMENTAL. MANDADO DE SEGURANÇA. DESNECESSIDADE DE INTIMAÇÃO PESSOAL DAS DECISÕES DO TRIBUNAL DE CONTAS DA UNIÃO. ART. 179 DO REGIMENTO INTERNO DO TCU. INTIMAÇÃO DO ATO IMPUGNADO POR CARTA REGISTRADA, INICIADO O PRAZO DO ART. 18 DA LEI nº 1.533/51 DA DATA CONSTANTE DO AVISO DE RECEBIMENTO. DECADÊNCIA RECONHECIDA. AGRAVO IMPROVIDO.
O envio de carta registrada com aviso de recebimento está expressamente enumerado entre os meios de comunicação de que dispõe o Tribunal de Contas da União para proceder às suas intimações.
O inciso II do art. 179 do Regimento Interno do TCU é claro ao exigir apenas a comprovação da entrega no endereço do destinatário, bastando o aviso de recebimento simples.
15.	No caso vertente, a citação dos responsáveis se deu, inicialmente, em endereços provenientes de pesquisa realizada pelo TCU na base de dados do Sistema CPF da Receita Federal do Brasil (peças 17-18 e 26) . Contudo, no tocante apenas à entidade convenente, as comunicações correspondentes foram devolvidas ao remetente pelos Correios, ensejando a citação da referida entidade por meio de edital, conforme detalhado nos quadros de comunicações constantes no parágrafo 9 desta instrução. 
16.	Nos processos do TCU, a revelia não leva à presunção de que seriam verdadeiras todas as imputações levantadas contra os responsáveis, diferentemente do que ocorre no processo civil, em que a revelia do réu opera a presunção da verdade dos fatos narrados pelo autor. Dessa forma, a avaliação da responsabilidade do agente não pode prescindir da prova existente no processo ou para ele carreada. 
17.	Ao não apresentar sua defesa, os responsáveis deixaram de produzir prova da regular aplicação dos recursos sob sua responsabilidade, em afronta às normas que impõem aos gestores públicos a obrigação legal de, sempre que demandados pelos órgãos de controle, apresentarem os documentos que demonstrem a correta utilização das verbas públicas, a exemplo do contido no art. 93, do DecretoLei 200/1967: 'Quem quer que utilize dinheiros públicos terá de justificar seu bom e regular emprego na conformidade das leis, regulamentos e normas emanadas das autoridades administrativas competentes.' 
18.	Mesmo as alegações de defesa não sendo apresentadas, considerando o princípio da verdade real que rege esta Corte, procurou-se buscar, em manifestações dos responsáveis na fase interna desta Tomada de Contas Especial, se havia algum argumento que pudesse ser aproveitado a seu favor. 
19.	No entanto, os responsáveis não se manifestaram na fase interna, não havendo, assim, nenhum argumento que possa vir a ser analisado e posteriormente servir para afastar as irregularidades apontadas.
PRESCRIÇÃO DA PRETENSÃO PUNITIVA
20.	Vale ressaltar que a pretensão punitiva, conforme Acórdão 1441/2016-TCU-Plenário, Relator Ministro Benjamin Zymler, que uniformizou a jurisprudência acerca dessa questão, subordinase ao prazo geral de prescrição indicado no art. 205, do Código Civil, que é de dez anos, contado da data de ocorrência da irregularidade sancionada, nos termos do art. 189, do Código Civil, sendo este prazo interrompido pelo ato que ordenar a citação, a audiência ou a oitiva do responsável.
21.	No caso em exame, ocorreu a prescrição, uma vez que os recursos públicos federais foram transferidos em 5/10/2006 (peça 2, p. 288) e o ato de ordenação da citação ocorreu em 11/9/2018 (peça 16) .
22.	Em se tratando de processo em que as partes interessadas não se manifestaram acerca das irregularidades imputadas, não há elementos para que se possa efetivamente aferir e reconhecer a ocorrência de boa-fé nas condutas das responsáveis, podendo este Tribunal, desde logo, proferir o julgamento de mérito pela irregularidade das contas, conforme os termos dos §§ 2º e 6º do art. 202 do Regimento Interno do TCU (Acórdão 2064/2011-TCU-Primeira Câmara, relator Ministro Ubiratan Aguiar; Acórdão 6182/2011-TCU-Primeira Câmara, relator Ministro Weber de Oliveira; Acórdão 4072/2010-TCU-Primeira Câmara, relator Ministro Valmir Campelo; Acórdão 1189/2009-TCU-Primeira Câmara, relator Ministro Marcos Bemquerer; e Acórdão 731/2008-TCU-Plenário, relator Ministro Aroldo Cedraz) .
23.	Dessa forma, os responsáveis devem ser consideradas revéis, nos termos do art. 12, §3º, da Lei 8.443/1992, devendo as contas serem julgadas irregulares, condenando-as ao débito apurado.
24.	Em consulta aos sistemas corporativos do instaurador (por exemplo: SICONV, SIGPC, etc.) , verifica-se que os responsáveis também não apresentaram contas junto ao instaurador e continuam inadimplentes.
CONCLUSÃO
25.	Em face da análise promovida na seção 'Exame Técnico', verifica-se que os responsáveis não lograram comprovar a boa e regular aplicação dos recursos. E, instadas a se manifestar, optaram pelo silêncio, configurando a revelia, nos termos do § 3º, do art. 12, da Lei 8.443/1992.
26.	Vale ressaltar que a jurisprudência pacífica nesta Corte é no sentido da imprescritibilidade das ações de ressarcimento ao erário (Súmula TCU 282) . Dessa forma, identificado dano ao erário, devese instaurar e julgar o processo de tomada de contas especial para responsabilizar seus agentes causadores, respeitando o direito ao contraditório e à ampla defesa, independentemente de quando ocorreram os atos impugnados.
27.	Verifica-se também que houve a prescrição da pretensão punitiva, conforme análise já realizada.
28.	Tendo em vista que não constam dos autos elementos que permitam reconhecer a boa-fé dos responsáveis, sugere-se que as suas contas sejam julgadas irregulares, nos termos do art. 202, § 6º, do RI/TCU, com a imputação do débito atualizado monetariamente e acrescido de juros de mora, nos termos do art. 202, §1º do RI/TCU, descontado o valor eventualmente recolhido. Ressalta-se que a análise da culpabilidade relativa à pessoa jurídica de direito privado é realizada considerando as condutas de seus administradores, uma vez que os atos destes obrigam a pessoa jurídica, desde que exercidos nos limites dos poderes definidos no ato constitutivo do ente, nos termos do art. 47 do Código Civil (Acórdão 1723/2016-TCU-Plenário, Ministro-Relator Raimundo Carrero) .
29.	Por fim, como não houve elementos que pudessem modificar o entendimento acerca das irregularidades em apuração, mantém-se a matriz de responsabilização presente na instrução da peça 14.
PROPOSTA DE ENCAMINHAMENTO
30.	Diante do exposto, submetem-se os autos à consideração superior, propondo-se:
	a) considerar revéis o Sr. José Eduardo da Silva Batista (CPF XXX.007.251-XX) e a Casa de Cultura da Comunidade Negra de Goiânia e Goiás - Cacune (CNPJ 04.510.156/0001-73) , para todos os efeitos, dando-se prosseguimento ao processo, com fulcro no art. 12, § 3º, da Lei n. 8.443/92;
	b) julgar irregulares, nos termos dos arts. 1º, inciso I, 16, inciso III, alínea 'a', § 2º, da Lei 8.443/1992 c/c os arts. 19 e 23, inciso III, da mesma Lei, e com arts. 1º, inciso I, 209, inciso I, 210 e 214, inciso III, do Regimento Interno/TCU, as contas do Sr. José Eduardo da Silva Batista (CPF XXX.007.251-XX) e da Casa de Cultura da Comunidade Negra de Goiânia e Goiás - Cacune (CNPJ 04.510.156/0001-73) , condenando-os, solidariamente, ao pagamento das importâncias a seguir especificadas, atualizadas monetariamente e acrescidas dos juros de mora, calculadas a partir das datas discriminadas até a data da efetiva quitação do débito, fixando-lhes o prazo de quinze dias, para que comprovem, perante o Tribunal, o recolhimento das referidas quantias ao Tesouro Nacional, nos termos do art. 23, inciso III, alínea 'a', da citada lei;
	DATA DA OCORRÊNCIA 
	VALOR ORIGINAL (R$) 

	31/1/2007
	1.900,44

	31/1/2007
	4.024,90

	9/10/2006
	46.000,00

	16/10/2006
	17.000,00

	27/10/2006
	4.500,00

	27/10/2006
	7,80

	22/2/2007
	453,27

	22/2/2007
	252,91

	9/10/2006
	421,79

	17/4/2008
	162,60 (crédito) 

	17/5/2010
	605,28 (crédito) 

	                         Valor atualizado do débito em 16/3/2020: R$ 258.085,24 (peça 33) .
	c) autorizar, desde logo, a cobrança judicial das dívidas, caso não atendidas as notificações, na forma do disposto no art. 28, inciso II, da Lei nº 8.443/1992;
d) autorizar também, desde logo, se requerido, com fundamento no art. 28, inciso I, da Lei 8.443, de 1992 c/c o art. 217, §§ 1º e 2º do Regimento Interno, o parcelamento da dívida em até 36 parcelas, incidindo sobre cada parcela, corrigida monetariamente, os correspondentes acréscimos legais fixando- lhes o prazo de quinze dias, a contar do recebimento da notificação, para comprovarem perante o Tribunal o recolhimento da primeira parcela, e de trinta dias, a contar da parcela anterior, para comprovarem os recolhimentos das demais parcelas, devendo incidir sobre cada valor mensal, atualizado monetariamente, os juros de mora devidos, no caso do débito, na forma prevista na legislação em vigor, alertando os responsáveis de que a falta de comprovação do recolhimento de qualquer parcela importará o vencimento antecipado do saldo devedor, nos termos do § 2º do art. 217 do Regimento Interno deste Tribunal;
e) enviar cópia do Acórdão a ser prolatado, bem como do Relatório e do Voto que o fundamentarem à Procuradoria da República no Estado de Goiás, nos termos do § 3º do art. 16 da Lei 8.443/1992 c/c o § 7º do art. 209 do Regimento Interno do TCU, para adoção das medidas cabíveis;
	f) enviar cópia do Acórdão que vier a ser proferido ao Ministério da Justiça e Segurança Pública e aos responsáveis, para ciência, informando-lhes que a presente deliberação, acompanhada do Relatório e do Voto que a fundamenta, está disponível para a consulta no endereço www.tcu.gov.br/acordaos, além de esclarecer-lhes que, caso requerido, o TCU poderá fornecer sem custos as correspondentes cópias, de forma impressa."
É o relatório.

não há.

Procurador Júlio Marcelo de Oliveira.

TOMADA DE CONTAS ESPECIAL. IMPUGNAÇÃO PARCIAL DE DESPESAS DE CONVÊNIO CELEBRADO COM O ENTÃO MINISTÉRIO DA JUSTIÇA. REVELIA. DANO AO ERÁRIO. DÉBITO. MULTA.

TOMADA DE CONTAS ESPECIAL (TCE)

Secretaria de Controle Externo de Tomada de Contas Especial (SecexTCE).

Trata-se de tomada de contas especial instaurada pelo então Ministério da Justiça em desfavor de José Eduardo da Silva Batista, presidente da Casa de Cultura da Comunidade Negra de Goiânia e Goiás - Cacune, em razão da impugnação parcial das despesas no âmbito do Convênio 23/2006 - Siafi 567290, celebrado entre o referido ministério e a entidade em epígrafe e que tinha por objeto o "fortalecimento institucional das Comunidades Remanescentes dos Quilombos do Estado de Goiás".
Os fundamentos para a instauração da TCE foram: realização de saques na conta corrente do convênio; não aplicação dos recursos no mercado financeiro; não comprovação da utilização de parte da contrapartida; documentos de liquidação com datas e valores registrados não coincidentes com a movimentação bancária, além da ausência de atesto de recebimento, de identificação do projeto e/ou número do convênio; pagamento de multas, tributos e juros sobre tributos pagos; e pagamentos de tarifas e taxas bancárias, além da CPMF.
Em função dessas irregularidades, a unidade técnica realizou a citação dos responsáveis nos endereços provenientes de pesquisa realizada pelo TCU na base de dados do Sistema CPF, da Receita Federal do Brasil (peças 17-18 e 26) . Contudo, no tocante apenas à entidade convenente, as comunicações correspondentes foram devolvidas ao remetente pelos Correios, ensejando a citação da referida entidade por meio de edital.
Apesar da validade das citações, os responsáveis não compareceram aos autos para apresentar defesa; os responsáveis, pois, deixaram de produzir prova da regular aplicação dos recursos sob sua responsabilidade, em afronta às normas que impõem aos gestores públicos a obrigação legal de, sempre que demandados pelos órgãos de controle, apresentarem documentos que demonstrem a correta utilização das verbas públicas, a exemplo do contido no art. 93 do DecretoLei 200/1967: "Quem quer que utilize dinheiros públicos terá de justificar seu bom e regular emprego na conformidade das leis, regulamentos e normas emanadas das autoridades administrativas competentes".
Mesmo as alegações de defesa não sendo apresentadas, considerando o princípio da verdade real, que rege esta Corte, procurou-se buscar, em manifestações dos responsáveis na fase interna desta tomada de contas especial, se havia algum argumento que pudesse ser aproveitado a seu favor. No entanto, eles não se manifestaram na fase interna, não havendo, assim, nenhuma alegação que possa vir a ser analisada e posteriormente servir para afastar as irregularidades apontadas. Adicionalmente, em consulta aos sistemas corporativos do instaurador (por exemplo: SICONV, SIGPC, etc.) , verifica-se que os responsáveis também não lhe apresentaram contas e continuam, portanto, inadimplentes.
Ressalto que, in casu, ocorreu a prescrição da pretensão punitiva, eis que os recursos públicos federais foram transferidos em 5/10/2006 (peça 2, p. 288) e o ato de ordenação da citação ocorreu em 11/9/2018 (peça 16) , isto é, período de tempo superior ao prazo prescricional de 10 anos previsto no art. 205 do Código Civil e aplicado aos processos de controle externo do TCU.
Por fim, os responsáveis devem ser considerados revéis, nos termos do art. 12, §3º, da Lei 8.443/1992, devendo as contas serem julgadas irregulares, condenando-os ao débito apurado.
	Ante o exposto, VOTO por que este Colegiado adote a minuta de deliberação que ora submeto à sua apreciação.
TCU, Sala das Sessões Ministro Luciano Brandão Alves de Souza, em 23 de abril de 2020.
ANA ARRAES 
Relatora